最高法院刑事判決
                                   111年度台上字第4133號
上  訴  人  殷培淳                     


選任辯護人  許雅芬律師
            蔡宜君律師
            王文廷律師
上列上訴人因妨害性自主案件，不服臺灣高等法院臺南分院中華
民國111年5月31日第二審判決（111年度侵上訴字第74號，起訴
案號：臺灣臺南地方檢察署109年度偵字第13766、23523號），
提起上訴，本院判決如下：
    主  文
上訴駁回。
    理  由
一、按刑事訴訟法第377條規定，上訴於第三審法院，非以判決
    違背法令為理由，不得為之。是提起第三審上訴，應以原判
    決違背法令為理由，係屬法定要件。如果上訴理由書狀並未
    依據卷內訴訟資料，具體指摘原判決不適用何種法則或如何
    適用不當，或所指摘原判決違法情事，顯與法律規定得為第
    三審上訴理由之違法情形，不相適合時，均應認其上訴為違
    背法律上之程式，予以駁回。
二、本件原審審理結果，認為上訴人甲○○之犯行明確，因而撤銷
    第一審科刑之判決，改判仍依刑法第222條第1項第2款、第1
    34條前段規定，論處上訴人公務員假借職務上之機會，故意
    對未滿14歲之女子犯強制性交罪刑（處有期徒刑8年，褫奪
    公權3年）。從形式上觀察，並無足以影響判決結果之違法
    情形存在。
三、上訴意旨略稱：
  ㈠Ａ女（本院按：即被害人，民國97年生，姓名詳卷）所述與客
    觀事實不符，於偵、審中之陳述亦非一致；原審據為補強之
    證據即Ｂ女（本院按：為Ａ女之母，姓名詳卷）之陳述，亦有
    諸多矛盾。亦即，Ａ女就上訴人射精之位置，有Ａ女體內、Ａ
    女私密處上方、射在外面等不同陳述；Ｂ女獲Ａ女告知者則在
    Ａ女之鼠蹊部。有關Ａ女所述上訴人行為時穿著四角內褲部分
    ，亦與上訴人平日使用之款式不同。又如Ａ女當天是否適逢
    經期抑已走完經期，以及Ｂ女外出後如何進屋、進屋後之發
    現，乃至Ａ女如何及為何進入廁所等，Ａ女、Ｂ女所述亦不一
    致。然在性侵案件，被害人於身體尚未受限制時，其對行為
    人之主動脫衣、脫褲，應有最深之第一印象。若如Ａ女所述
    ，上訴人係自行脫下外褲、內褲，則上訴人應是站姿並面對
    Ａ女；惟Ａ女竟弄錯上訴人內褲之款式。故實際狀況應是Ａ女
    及上訴人平行躺臥床上，Ａ女主動脫去上訴人衣褲，才無法
    看清、弄錯。而射精位置，涉及強制性交罪之構成要件判斷
    ，也是判斷被害人指述可信性之指標，若謂不得質疑其記憶
    不清、排除其可信性，對上訴人實屬不公。至於事發後，Ａ
    女、Ｂ女所述其等之互動及Ａ女進廁所之過程等，均涉及犯罪
    情節，亦可驗證Ａ女、Ｂ女所述不實。且Ｂ女對當日所有情形
    、事發後有否發送訊息給上訴人等問題，皆回答記憶不清或
    不復記憶，拒絕辯護人詰問，等同上訴人無法行使詰問權，
    Ｂ女之證述自不具可信性，不得作為補強證據。依上說明，
    可見Ａ女之陳述有重大瑕疵，不可採信；Ｂ女及社工之陳述均
    單純之聽聞、轉述而為重疊性之證據，亦非適當之補強證據
    ；其餘之鑑定書、採證照片等，亦均不能證明上訴人對Ａ女
    性交。原審之採證及證據審酌，顯有違反證據法則，並有判
    決不備理由之違法。
  ㈡依Ａ女所述，上訴人於第一次請Ｂ女外出買酒前即對Ａ女意圖不
    軌；果如此，於Ｂ女返回時，何以未向Ｂ女求援？況事發當天
    為星期日，Ａ女、Ｂ女所住者為分租套房，Ｂ女返回後Ａ女尚且
    能跑到浴室沖澡，足見Ａ女不可能連呼叫鄰居求援之力氣都
    沒有，而與性侵被害人於案發後之反應有別。原審就此有利
    上訴人之事證未說明不採之原因，自有判決違背經驗法則及
    不備理由之違誤。再者，Ａ女於偵查中表示其左手之傷痕與
    本案無關；原審卻以之作為Ａ女因本案受有創傷之依據，肯
    認Ａ女之憑信性；原審又援用不可作為補強證據之社工見聞Ａ
    女陳述內容作為補強證據，亦有判決理由矛盾，未依客觀證
    據認事用法之違誤。
  ㈢性侵害被害人因性器被侵入致處女膜受撕裂傷，事屬常態。Ａ
    女驗傷結果未有處女膜破裂情事，即代表未受性侵。且上訴
    人為本件行為時，是否適逢Ａ女經期，Ａ女所述並不一致。原
    審針對是否有鑑定報告所載「月經來時...可能使陰部或處
    女膜較不易有撕裂傷或傷痕較輕微」情形，並未調查。又加
    害者與被害人之性器若有接合，前者之DNA應會附著於後者
    內褲中之最接近性器位置，然本件並無此種情形，反而於其
    他位置驗出上訴人之DNA；且Ａ女、Ｂ女皆未有Ａ女有適逢經期
    、經血流出等描述。則原審以Ａ女適逢經期墊有衛生棉作為
    依據，進而認定Ａ女內褲未附著上訴人之精液之合理性，顯
    非適法。倘Ａ女內褲墊有衛生棉，何以血跡沾染於非一般該
    出現之處？況本件Ａ女之內褲、外褲、棉被係於事發後數週
    採證。實則，本件係因Ａ女主動挑逗上訴人，致上訴人射精
    沾染Ａ女內褲、外褲；且因事後Ａ女之經期來潮，始沾染受鑑
    物，較符合採證鑑驗之客觀事實，非如原審所認上訴人行為
    時適逢Ａ女經期，致上訴人之體液、精液與Ａ女之經血混合，
    進而滲漏至前述受鑑物。原判決未說明以上事證何以不足為
    有利上訴人之認定之理由，自有理由矛盾及不備之違誤。
  ㈣Ａ女雖以其於109年（以下所載日期，均同）6月21日事發後即
    不再與上訴人聯繫，LINE帳號所傳出給上訴人之訊息皆為Ｂ
    女以Ａ女名義所為。但Ａ女又不否認其於6月21日有接聽上訴
    人之LINE電話、傳訊息；Ｂ女亦稱Ａ女於6月21日後傳給上訴
    人之訊息並非Ｂ女傳遞，又稱Ａ女、Ｂ女會互相以對方帳號傳
    訊息等語。則Ａ女、Ｂ女與上訴人間之LINE對話聯繫內容，自
    應綜合對話內容來看，而非單以Ａ女帳號之內容為斷。亦即Ａ
    女、Ｂ女與上訴人間於6月23、24、29日、7月3、4、6、7、9
    、10日均有頻繁訊息往來。Ａ女並無不願與上訴人聯繫、害
    怕上訴人之狀況，且均未提及6月21日發生之情事。原審未
    就Ａ女、Ｂ女於案發後還與上訴人主動聯繫一事為上訴人有利
    之認定，自屬判決不備理由，並有未依客觀證據認事用法之
    違誤。
  ㈤Ｂ女於0月00日前往派出所，意在查詢其名下是否有車，亦即
    僅有詢問之意；Ｂ女於隔日再度前往派出所，亦未準備案件
    資料或要求報案；反而向上訴人聲稱，因經濟窘迫，遭人追
    債，要求上訴人協助，並向上訴人借錢。亦即自6月12日後
    ，上訴人與Ａ女、Ｂ女之互動皆無關上訴人身為警察職務上之
    權力，Ａ女亦稱其與上訴人聯繫和上訴人之警員身分無關。
    可見Ａ女、Ｂ女與上訴人之互動係基於朋友之關係。況案發當
    日上訴人並未值勤，並係基於個人身分前往Ａ女、Ｂ女租屋處
    ，Ａ女、Ｂ女亦非因上訴人之執行員警勤務而同意上訴人入屋
    ；其後上訴人之行為與其職務上之權力、機會或方法間，自
    不具有關連性，而與刑法第134條前段規定之構成要件不相
    當。是以Ａ女之認知，本為主觀要件，但於評價時，卻變成
    本案之客觀情狀。原審據此認定上訴人有加重處罰規定之適
    用，將著手時點過度前置，實屬過度評價，而有判決不適用
    法律、適用法律不當之違誤。
四、惟查：
  ㈠原審認上訴人原係臺南市政府警察局○○分局○○派出所警員，
    其因受理Ｂ女之報案而結識Ｂ女及Ａ女；明知Ａ女甫國小畢業，
    係未滿14歲之女子，仍利用Ａ女、Ｂ女信任其員警職務之機會
    ，而於6月21日在Ｂ女與Ａ女之租處，對Ａ女強制性交之事實，
    已敘明其所憑之依據及憑以認定之心證理由；除併就Ａ女之
    陳述認為可以採信，詳述其理由外，有關上訴人否認犯行及
    所辯各節如何不可採信，或何以不足為有利上訴人之認定，
    亦詳予指駁、說明。核其論斷，與卷內證據，並無不合。亦
    即上訴人所辯：1.本件係因Ａ女要求上訴人代為清償Ｂ女之債
    務而主動挑逗上訴人，並於僅著內褲情形下坐在上訴人之生
    殖器上搖擺、摩擦，致上訴人緊張才射精，精液並因而沾附
    在Ａ女所穿之內褲及其後穿上之外褲上；且上訴人與Ａ女之生
    殖器並未接合。此由上訴人之DNA並未在Ａ女內褲之最近性器
    處驗出，反而出現在他處，以及驗傷結果顯示Ａ女之處女膜
    並無裂傷，均可印證。2.Ａ女及Ｂ女就上訴人射精位置之描述
    不同，所著內褲為四角褲抑三角褲？3.Ａ女未大聲呼救、引
    起同住房客之注意或尋求協助。4.Ａ女、Ｂ女於事後不僅未即
    報案，並與上訴人多所聯繫，互動自然，而無被害後之反應
    。5.Ｂ女二度前往派出所均無報案之意，其時上訴人亦未值
    勤；且Ｂ女因經濟困窘，遭人逼債而尋求上訴人協助，上訴
    人係基於朋友關係而予資助，無關上訴人之身分或職權，亦
    未利用職務上之機會等語。均詳予指駁，或說明不足以為有
    利上訴人認定之理由（見原判決第5至33頁）。上訴意旨就
    原判決明白論斷、說明之以上事項，再事指摘，係就原審採
    證認事以及心證形成判斷之適法職權行使，針對相同之證據
    為不同之評價，任意指為違法，自非合法之上訴第三審理由
    。上訴意旨㈠其餘之指摘，如Ｂ女外出後如何進屋、進屋後之
    發現，以及Ａ女如何及為何進入廁所等枝節性事項，Ａ女、Ｂ
    女所述縱非一致；原審未逐一說明取捨之理由，係採認其一
    即排除其他之證據法則之當然結果。與法律規定得為上訴第
    三審之判決不備理由之情形，自有不同，亦不能指為違法。
  ㈡檢察官於7月23日訊問Ａ女並當場檢視Ａ女雙手，發現Ａ女之左
    手有三處舊傷痕；Ａ女並稱：還沒認識上訴人時因男友及考
    試而劃傷手，並無因上訴人本件行為而劃傷手等語（見警卷
    第20頁）。而Ａ女之7月28日驗傷診斷書「檢查結果」欄「四
    肢部」記載「左手前臂約2×3cm割傷已結疤，個案自述為自
    己前天自己割的」（見警卷密封袋成大醫院受理疑似性侵害
    事件驗傷診斷書）。雖可認診斷書所載左手前臂之已結疤割
    傷，與檢察官訊問時所見之舊傷痕，可能並非一致。原判決
    並僅援用驗傷結果，就檢察官之前述勘驗未敘明取捨之理由
    。然驗傷診斷書另記載：「因被害人情緒激動不願重複敘述
    過程」及「哭泣不語，不願重覆敘述案發過程」；原審併同
    Ａ女曾接受心理諮商所得，認為Ａ女因本案受有創傷（見原判
    決第19頁），難謂無據；Ａ女左手之三處舊傷痕，雖與上訴
    人之本案行為無關，仍難認係有利上訴人之證據，原判決未
    予審認，與法律規定判決不備理由之違法情形即不相適合。
  ㈢Ａ女於第一審接受詰問時表示：6月21日月經剛走第1天（見第
    一審卷第270頁）。但Ａ女於9月26日及12月15日之偵查中均
    明確表示：當天月經，有記載在手機行事曆裡面，會用衛生
    棉護著等語（見109年度偵字第13766號卷㈡第8、251頁）。
    原判決以Ａ女偵查中所述與其手機行事曆上顯示各次月經期
    間之記載相符（見同上偵卷第67至72頁），而認其偵查中之
    陳述可信，並依憑內政部警政署刑事警察局之鑑定結果及技
    正鄧瑞林之證述，說明上訴人確實於Ａ女之陰道內射精，並
    因精液混合Ａ女經血進而滲漏、沾附，始能於事發1個月後之
    採檢，仍得於Ａ女之內褲背面（臀部後側中段）之血跡；藍
    色短褲正面左後側褲管邊緣、前方拉鍊下方及後側中段等3
    處斑跡或血跡；及租處棉被上之血跡（詳原判決附表一），
    均檢出與上訴人型別相符之DNA；但內褲褲底內層生殖器位
    置未能檢出之理由（見原判決第14至17頁）。核其論斷與卷
    內證據並無不合，上訴意旨就此部分之指摘，亦僅係就原判
    決明白說明之事項，依憑己意，再事爭執。並非合法之上訴
    第三審理由。
  ㈣Ｂ女帶同Ａ女於0月00日中午前往上訴人任職之派出所報案後，
    Ａ女自6月12日上午7時40分起，至6月21日中午12時許，與上
    訴人間，每日均有LINE簡訊或電話語音之聯絡，然6月21日
    事發後，自次日起至7月6日，上訴人以同一方式多次聯絡Ａ
    女，Ａ女僅於6月23日接聽上訴人之電話1分19秒，並於6月24
    日上午8時3分、10分被動回應上訴人之訊息詢問：「（妳媽
    媽有沒有把3萬拿過去還給林ㄚ）有，昨天六點多拿去的」、
    「（妳有沒有好一點）嗯」，其餘均未獲Ａ女回應（見109年
    度他字第3864號卷第19頁以下Ａ女手機截圖畫面）。原審併
    同Ａ女、Ｂ女之陳述，認定本案並非Ａ女、Ｂ女設局，Ａ女亦未
    主動挑逗上訴人；Ａ女於事發後確實一改先前熱絡，對上訴
    人之關懷冷淡以對，並未再有與上訴人之互動；有關6月21
    日以後，Ｂ女手機內之LINE對話截圖出現「阿伯……」等疑似Ａ
    女發送簡訊予上訴人之對話（見同上偵卷第31、32頁），亦
    已敘明係Ｂ女使用Ａ女LINE帳號發送之理由（見原判決第23至
    25頁）。並無上訴意旨所指未依證據認定事實或判決不備理
    由情形。
  ㈤有關上訴人係假借警員職務上機會，對Ａ女犯強制性交罪，原
    判決經綜合Ｂ女、Ａ女、○○派出所所長陳○○之證述、臺南市政
    府警察局○○分局函文，及上訴人手機上之LINE截圖等證據資
    料後，已詳述其理由，略以：Ｂ女於6月11日報案時，上訴人
    雖屬「備勤」，然備勤人員應依法在勤務機構內整裝待命，
    以備突發事件之機動使用，或臨時勤務之派遣；備勤勤務包
    含突發性之民眾報案事項；民眾如未備妥報案所需證據並於
    其後再補資料，亦由當初受理的備勤人員繼續辦理。且上訴
    人受理後之當天下午即邀約Ｂ女在派出所外見面，並不合常
    理；其後頻繁與Ａ女、Ｂ女聯繫、見面（間有於深夜者）甚至
    前往Ｂ女之租處，更與員警處理一般公事之方式相違；何況
    上訴人本身之財務狀況不佳，已頻遭人追債，卻仍於自顧不
    暇情況下，給予Ｂ女金援，使單親又屬經濟弱勢之Ｂ女對上訴
    人產生信賴，並換取接近Ａ女、Ｂ女機會；迨至事發日，先假
    借探視生病之Ａ女為由前往Ｂ女租處，其後即藉故支使Ｂ女離
    開，足認上訴人係有計畫地利用Ａ女、Ｂ女對其警察職務之信
    賴，使卸下心防，製造上訴人與Ａ女獨處之機會，伺機犯案
    等語（見原判決第29至32頁）。所為論斷，均有證據資料可
    以佐證，且無違事理。上訴意旨關於此部分之指摘，亦係就
    已經原判決明白說明之事項，重為爭執，亦非合法之上訴第
    三審理由。
五、綜上說明，本件上訴人之上訴違背法律上之程式，應予駁回
    。
據上論結，應依刑事訴訟法第395條前段，判決如主文。
中　　華　　民　　國　　111 　年　　12　　月　　8 　　日
                  刑事第四庭審判長法　官　林立華
                                  法　官  謝靜恒
                                  法　官  王敏慧
                                  法　官  李麗珠
                                  法　官  林瑞斌
本件正本證明與原本無異
                                  書記官  李淳智
中　　華　　民　　國　　111 　年　　12　　月　　13　　日